臺灣臺北地方法院民事判決　　九十一年度簡上字第七三號
　　上　訴　人　　乙○○
　　　　　　　　　甲○○
　　訴訟代理人　　丙○○
　　被上訴人　　　台灣銀行
　　法定代理人　　李勝彥
　　訴訟代理人　　戊○○
　　複　代理人　　己○○
　　　　　　　　　丁○○
右當事人間請求確認債權不存在事件，上訴人對於中華民國九十年十二月十日臺灣臺
北地方法院臺北簡易庭九十年度北簡更字第一０號第一審判決提起上訴，本院判決如
左：
    主  文
上訴駁回。
第二審訴訟費用由上訴人負擔。
    事  實
甲、上訴人乙○○方面：
  一聲明：原判決廢棄。
  二陳述：我從來未被哥哥代理過，丙○○沒有權利以我的代理人的身分提起本件訴
    訟，我從未賦與丙○○代理權，本件訴訟與我無關，本件我不委託丙○○為代理
    人。
乙、上訴人甲○○方面：
  一聲明：
    (一)原判決廢棄。
    (二)確認被上訴人就鈞院七十八年度拍字第一０七０號裁定內載新台幣（下同）二
      百十六萬元中之十六萬元借款債權對上訴人不存在。
  二陳述：除與原判決記載相同者，茲引用之外，補稱：
    (一)被上訴人以鈞院七十八年度拍字第一○七○號拍賣抵押物裁定為執行名義，聲
      請強制執行訴外人吳劉阿錦所有坐落台北市○○區○○段二小段第一三九地號
      土地及其地上建物即台北市○○街○段三巷七號本國式平房乙棟，吳劉阿錦於
      民國七十九年三月十日死亡，由上訴人乙○○、甲○○、訴外人吳成發、丙○○四人共同繼承，惟上開裁定，係以吳劉阿錦於七十七年四月七日邀同訴外人
      吳成發為連帶保證人來銀行對保，並預先提出二百萬元匯款委託書交由被上訴
      人，其上附記〔其餘十六萬元領本票〕，未明示委託吳成發領取十六萬元支票
      ，六天後即同年月十三日撥款，吳劉阿錦沒來銀行領款，被上訴人卻通知吳成
      發來領款，有吳成發在〔其餘十六萬元領本票〕等字正下方蓋吳成發章領取之
      印文可稽。
    (二)吳劉阿錦於七十七年四月七日與被上訴人簽訂借貸契約、簽立委託書。被上訴
      人將十六萬元支票予吳成發領取，乃被上訴人與第三人吳成發間之內部關係，
      與借款人吳劉阿錦無涉，吳成發（四月十三日）盜蓋吳劉阿錦印鑑章背書領取
      票款，屬吳成發個人行為，與借款人吳劉阿錦無涉。
    (三)上訴人尚未領到十六萬元本票，亦未領到十六萬元現金，被上訴人未依約定交
      付吳劉阿錦十六萬元本票，吳劉阿錦暨為系爭借款之債務人，上訴人為其繼承
      人，不應繼承吳劉阿錦無負被上訴人之債務關係，從而上訴人訴請確認被上訴
      人就貴院七十八年度拍字第一０七０號裁定內載計二百十六萬元中之十六萬元
      借款債權對上訴人不存在，應有理由。
    (四)本件貸款尚未超過最高限額抵押限額二百六十萬元，被上訴人已獲償二百六十
      七萬四千零廿元，亦構成不當得利。
  三證據：除援用第一審所提證據外，補提委託書、質押標的物贖取證、台灣高等法
    院八十三年度上字第七二九號卷被上訴人答辯狀、被上訴人業手冊第十一項規定
為證。
乙、被上訴人方面：
  一聲明：駁回上訴。
  二陳述：除與原判決記載相同者，茲引用之外，補稱：
    (一)吳劉阿錦以所有之台北市○○街○段三巷七號房地，向被上訴人設定最高限額
      抵押權二百六十萬元，借款二百十六萬元，上開房地已經法院裁定准予強制執
      行，拍賣後並已塗銷抵押權登記，八十九年七月廿六日上訴人於鈞院八十一年
      度民執庚字第五一六八號執行處之筆錄上，同意被上訴人就超過最高限額抵押
      權之債權原本四十四萬零五百卅二元、加計利息違約金共計七十五萬三千零一
      元列入分配，被上訴人受償七萬零一百五十七元，不足額尚有本金六十八萬二
      千八百四十四元，該強制執行案件並於八十九年八月十日分配結案，是被上訴
      人與吳劉阿錦、吳成發間借款二百十六萬元及其中十六萬元之債權債務關係業
      已消滅，上訴人為吳劉阿錦、吳成發之限定繼承人，自應繼受此債權債務關係
      。上訴人仍請求確認此項已過去之法律關係不存在，非法之所許，且無即受確
      認判決之法律上利益。
    (二)吳成發為被繼承人吳劉阿錦借款二百十六萬元之連帶保證人，因連帶保證關係
      遭被上訴人聲請發支付命令，吳成發並已收受台灣台北地方法院八十年促字第
      一三七０號支付命令，且於八十三年三月十一日確定，證明被上訴人對吳成發
      在二百十六萬元及其中十六萬元之債權確實存在，而上訴人為吳成發之限定繼
      承人，自應繼受其債權債務，亦即被上訴人對上訴人十六萬元之債權確實存在
      ，依民事訴訟法第二百四十九條第一項第七款之規定，上訴人有違一事不再理
      原則，並有民事訴訟法第四百條第一項、第四百零一條既判力之適用。
    (三)雖然乙○○否認丙○○的代權，但是乙○○為吳劉阿錦繼承人之一，依民法第
      一千一百五十一條及八百二十八條第二項之規定，應由全體繼承人共同為之、
      或得其他共有人之同意、抑或有法律或契約約定始得由其一人單獨起訴或被訴
      ，應將乙○○列為上訴人。
    (四)上訴人主張吳劉阿錦出具之委託書係空白委託書，惟吳劉阿錦既已出具委託書
      ，理應填妥受託人，上訴人主張係空白之變態事實，既未舉證證明，而非可採
      ，該委託書生其委託之效力。既然吳劉阿錦已於七十七年四月七日出具委託書
      辦理相關撥貸手續，而被上訴人銀行承辦人余永川七十七年四月十三日依其委
      託，將借款中之二百萬元交由受託人東美公司董事長陳國振領取，另十六萬元
      簽發支票，由吳劉阿錦背書轉讓吳成發，應認被上訴人已將借貸款項交付吳劉
      阿錦。又被上訴人依吳劉阿錦之指示處理撥放貸款事宜，本無須經吳成發之代
      理，縱吳劉阿錦出具之委託書係由吳成發轉交被上訴人，吳成發之行為亦僅係
      傳達，而非代理，則被上訴人對吳劉阿錦之債權自是成立。
    (五)被上訴人依委託書之指示，將支票交付後，吳劉阿錦如何背書或如上訴人所稱
      蓋用吳劉阿錦印鑑章後轉讓吳成發，非被上訴人所能干涉。惟依票據之文義性
      ，支票背面有吳劉阿錦之印鑑章背書、並有吳成發帳號，自是表示吳劉阿錦已
      收到該筆款項並背書轉讓與吳成發。
    (六)委託書右下角記載「十六萬元領本票」，即一般社會大眾俗稱之「銀行本票」
      ，亦即被上訴人銀行所開具之「本行支票」，由被上訴人銀行擔任發票人，付
      款與執票人。被上訴人給付的即為吳劉阿錦所請求之標的物，並無不同。
    (七)退而言之，如吳劉阿錦自七十七年四月撥貸後至七十八年五月間依契約履行之
      事實，依二十一年上字第三０四六判例之旨，亦足以認定契約關係存在。
  三證據：除援用第一審所提證據外，補提八十三年訴字第四九三號答辯狀及判決、
    擔保放款借據、小額貸款放出資料登錄單、本行支票、委託書、質押標的物贖取
    證、台灣高等法院八十三年上字第七二九號判決、最高法院八十三年台上字第三
    二六一號裁定、台灣台北地方法院檢察署七十八年偵字第一八二九五號不起訴處
    分書、八十一年民執庚字第五一六八號民事執行處實行配配通知及通知具領分配
    款影本為證。
    理  由
壹、上訴人乙○○部分：
  一本件上訴人乙○○主張：我從來未被哥哥代理過，丙○○沒有權利以我的代理人
    的身分提起本件訴訟，我從未賦與丙○○代理權，本件訴訟與我無關，本件我不
    委託丙○○為代理人等語。
  二按由訴訟代理人起訴，而其代理權有欠缺者，法院應以裁定駁回之，但審判長應
    定期間先命補正，民事訴訟法第二百四十九條第一項第五款定有明文。經查：丙○○以兼乙○○、甲○○訴訟代理人之身分於八十八年九月廿日提起本件訴訟，
    有起訴狀附於八十八年北簡字第一二五六六號卷可稽，該起訴狀末記載：具狀人
    乙○○甲○○　撰狀人丙○○，又丙○○以乙○○、甲○○訴訟代理人之身分分
    別於八十八年十二月六日對八十八年北簡字第一二五六六號判決、於九十一年一
    月二日對九十年北簡更字第一０判決提起上訴，上訴狀末均記載：具狀人乙○○
    甲○○　撰狀人丙○○。上訴人乙○○既否認有提起本件訴訟，亦否認有授與代
    理權與丙○○，並表示本件不委託丙○○為代理人，則乙○○並未提起本件訴訟
    及上訴，而丙○○為乙○○之起訴及上訴之訴訟代理權均有欠缺。本院於九十一
    年十月九日當庭命丙○○五日內補正其訴訟代理權，丙○○迄今未為補正，應認
    其訴為不合法。
  三本件丙○○為乙○○之起訴及上訴之訴訟代理權既有欠缺而未補正，其訴為不合
    法。第一審誤認為合法，從實體上判決認為無理由而駁回，依民事訴訟法第四百
    四十九條第二項之規定：「原判決依其理由雖屬不當，而依其他理由認為正當者
    ，應以上訴為無理由。」（最高法院六十二年度第一次民庭庭推總會議決定(二)參
    照）故本件上訴人丙○○之上訴為無理由，應為駁回上訴之判決。
貳、上訴人甲○○部分：
  一上訴人甲○○起訴主張：被上訴人以鈞院七十八年度拍字第一○七○號拍賣抵押
    物裁定為執行名義，聲請強制執行訴外人吳劉阿錦所有坐落台北市○○區○○段
    二小段第一三九地號土地及其地上建物即台北市○○街○段三巷七號本國式平房
    乙棟，吳劉阿錦於民國七十九年三月十日死亡，由上訴人乙○○、甲○○、吳成
    發、丙○○四人共同繼承，各有應有部分四分之一，惟上開裁定，係以吳劉阿錦
    於七十七年四月七日邀同吳成發為連帶保證人來銀行對保，並預先提出二百萬元
    匯款委託書交由被上訴人，其上附記〔其餘十六萬元領本票〕，未明示委託吳成
    發領取十六萬元支票，六天後即同年月十三日撥款，吳劉阿錦沒來銀行領款，被
    上訴人卻通知吳成發來領款，有吳成發在〔其餘十六萬元領本票〕等字正下方蓋
    吳成發章領取之印文可稽，為此提起本件確認債權不存在之訴，訴請確認被上訴
    人就鈞院七十八年度拍字第一○七○號裁定內所載計二百十六萬元中之十六萬元
    之借款債權對上訴人不存在等語。
  二被上訴人則以：本件拍賣抵押物強制執行事件已於八十九年八月十日分配結案，
    是被上訴人與吳劉阿錦、吳成發間借款二百十六萬元及其中十六萬元之債權債務
    關係業已消滅，上訴人為吳劉阿錦、吳成發之限定繼承人，自應繼受此債權債務
    關係，上訴人仍請求確認此項已過去之法律關係不存在，非法之所許，且無即受
    確認判決之法律上利益；吳成發為被繼承人吳劉阿錦借款二百十六萬元之連帶保
    證人，因連帶保證關係遭被上訴人聲請發支付命令，吳成發並已收受台灣台北地
    方法院八十年促字第一三七０號支付命令，且於八十三年三月十一日確定，上訴
    人有違一事不再理原則；雖然乙○○否認丙○○的代權，但是乙○○為吳劉阿錦
    繼承人之一，依民法第一千一百五十一條及八百二十八條第二項之規定，應由全
    體繼承人共同起訴或被訴；吳劉阿錦於七十七年四月七日向被告借用二百十六萬
    元，並於同年月十三日辦理撥貸事宜，其中二百萬元由吳劉阿錦委任訴外人東美
    紡織股份有限公司代辦領款，並已匯入該公司在台灣銀行台中分行之帳戶，另十
    六萬元則簽發本行新莊分行支票一紙，由吳劉阿錦背書轉讓吳成發，應認被上訴
    人已將借貸款項交付吳劉阿錦等語置辯。
  三經查：上訴人之被繼承人吳劉阿錦於七十七年三月卅日，以其所有坐落台北市○○區○○段二小段第一三九地號土地及其上門牌號碼台北市○○街○段三巷七號
    本國式平房，為向被上訴人聲請借款之擔保，設定二百六十萬元之最高限額抵押
    權，存續期間自七十七年三月三十日起至一○七年三月二十九日止，嗣吳劉阿錦
    於七十七年四月七日向被上訴人借款二百十六萬元，其中二百萬元被上訴人依吳
    劉阿錦之指示將二百萬元款項匯入訴外人東美紡織股份有限公司在台灣銀行台中
    分行之帳戶，另十六萬元被上訴人則簽發以吳劉阿錦為受款人之支票，該支票經
    吳劉阿錦背書後，存入吳成發之帳戶，吳劉阿錦於七十九年三月十日死亡，由上
    訴人乙○○、甲○○、吳成發、丙○○四人共同繼承（吳成發已死亡，而丙○○
    就二百十六萬元借款債權曾提起本院八十三年度訴字第四九三號確認債權不存在
    之訴，經敗訴判決確定），上開房屋經本院七十八年度拍字第一０七０號裁定准
    予強制執行，拍賣後並已塗銷抵押權登記，該強制執行事件於八十九年八月十日
    分配結案等情，有抵押權設定契約書、他項權利證明書、擔保放款借據、委託書
    、小額貸款放出資料登錄單、支票帳、支票、存入憑條、匯出匯款用紙、質押標
    的物贖取證附於原審卷宗及本院八十三年度訴字第四九三號卷宗、本院八十一年
    民執庚字第五一六八號民事執行處實行配配通知及通知具領分配款影本可稽，且
    上訴人對於上開擔保放款借據、委託書、支票等件上「吳劉阿錦」之簽名或印文
    之真正並不爭執，應認為真實。
  四按確定判決，除當事人外，對於訴訟繫屬後為當事人之繼受人者，及為當事人或
    其繼承人占有請求標的物者，亦有效力，民事訴訟法第四百零一條第一項固定有
    明文，然連帶債務人中之一人所受之確定判決，除依民法第二百七十五條之規定
    ，其判決非基於該債務人之個人關係者，為他債務人之利益亦生效力外，對他債
    務人不生效力，故雖吳成發與吳劉阿錦對於被上訴人負連帶責任、被上訴人對於
    吳成發取得確定支付命令，然吳劉阿錦並非該支付命令之當事人，本件上訴人以
    吳劉阿錦之繼承人之身分提起本件訴訟，前揭確定支付命令之效力依民事訴訟法
    第四百零一條第一項之規定，並不及於上訴人。又民法第一千一百五十條規定「
    繼承人有數人時，在分割遺產前，各繼承人對於遺產全部為公同共有。」第八百
    二十八條第二項規定「除前項之法律或契約另有規定外，公同共有物之處分，及
    其他之權利行使，應得公同共有人全體之同意。」本件上訴人請求確認被上訴人
    就本院七十八年度拍字第一０七０號裁定內載二百十六萬元中之十六萬元借款債
    權對上訴人不存在，並非屬公同共有物之處分或其他權利之行使，故無須由全體
    繼承人起訴或得全體繼承人之同意。先予敘明。
  五按民事訴訟法第二百四十七條提起確認之訴之條件，確認法律關係之訴，非原告
    有即受確認判決之法律上利益者，不得提起之，確認證書真偽或為法律關係基礎
    事實存否之訴亦同。又確認法律關係之訴，以確認現在之法律關係為限，如以過
    去或將來應發生之法律關係，則不得為此訴訟標的。本件上訴人訴請確認被上訴
    人就本院七十八年度拍字第一○七○號裁定內所載計二百十六萬元中之十六萬元
    之借款債權對上訴人不存在，但前揭房地經法院裁定准予強制執行後，已拍賣並
    塗銷抵押權登記，該強制執行事件並於八十九年八月十日分配結案，上訴人仍請
    求確認被上訴人就本院七十八年度拍字第一０七０號裁定內載二百十六萬元中之
    十六萬元借款債權對上訴人不存在，為請求確認已過去之法律關係不存在，並無
    即受確認判決之法律上利益。
  六縱使本件有受確認判決之法律上利益，然委託書右下角加註部分記載：「本貸款
    新台幣貳佰壹拾陸萬元正，其中新台幣貳佰萬元正委託貴行撥入東美紡織股份有
    限公司帳戶，其餘壹拾陸萬元領本票」等語，又質押標的物贖取證亦有記載：「
    二百萬委託撥入帳戶壹拾陸萬元領本票（已附委託書）」等語，且上訴人並不爭
    執上開委託書、質押標的贖取證係經吳劉阿錦親自簽名、蓋章，而委託書右下角
    加註三行字部分又有加蓋兩處吳劉阿錦之同一印文，上訴人就其主張委託書係空
    白、委託書右下角吳劉阿錦之印文係遭吳成發盜蓋等節，未能舉證以實其說。又
    被上訴人為交付吳劉阿錦十六萬元之借款，而於七十七年四月十三日簽發以吳劉
    阿錦為受款人，以台灣銀行新莊分行為付款人之支票乙紙，該紙支票背面有吳劉
    阿錦之印文，印文與吳劉阿錦之印鑑章相同，足認該紙支票係吳劉阿錦將其十六
    萬元票據債權背書轉讓與吳成發，吳成發提示兌現將十六萬元存入其帳戶，而上
    訴人就其主張盜蓋乙節未能確切舉證證明，堪認吳劉阿錦有收到該紙支票，被上
    訴人已將借貸款項全數交付吳劉阿錦，應認被上訴人與吳劉阿錦間就二百十六萬
    元中之十六萬元（即逾二百萬元部分）之借款債權存在，又上訴人除主張未收到
    十六萬元借款外，並未主張及舉證上開借款債務有嗣後消滅之事由，是上訴人請
    求確認被訴人就本院七十八年度拍字第一○七○號裁定內所載二百一十六萬元中
    之十六萬元借款債權對上訴人不存在，為無理由。
、綜上所述，本件上訴人乙○○部分，丙○○為乙○○之起訴及上訴之訴訟代理權
    既有欠缺而未補正，其訴為不合法，原審誤認為合法，從實體上判決認為無理由
    而駁回，原判決依其理由雖屬不當，而依前揭理由認為正當，故其上訴為無理由
    ；上訴人甲○○部分，因房地經法院裁定准予強制執行後，已拍賣並塗銷抵押權
    登記，該強制執行事件並已分配結案，上訴人請求確認已過去之法律關係不存在
    ，並無即受確認判決之法律上利益，又縱使本件有受確認判決之法律上利益，被
    上訴人已將借貸款項全數交付吳劉阿錦，是上訴人主張吳劉阿錦未收到借款十六
    萬元，而請求確認被訴人就本院七十八年度拍字第一○七○號裁定內所載二百一
    十六萬元中之十六萬元借款債權對上訴人不存在，為無理由。原審為上訴人敗訴
    之判決，並無不合。上訴意旨指摘原判決不當，求予廢棄改判，為無理由，應予
    駁回。
肆、據上論結，本件上訴為無理由，依民事訴訟法第四百三十六條之一第三項、第四
    百四十九條第一項、第二項、七十八條、第八十五條第一項前段，判決如主文。
中　　　華　　　民　　　國　　　九十一　　年　　　十　　　月　　廿三　　日
　 　　　　　　　　　　 臺灣臺北地方法院民事第五庭審判長法官　吳青蓉
　　　　　　　　　　　　　　　　　　　　　 　 　　法　　　官　張松鈞
　　　　　　　　　　　　　　　　　　　　　　　　　法　　　官　周美雲
右正本證明與原本無異
本判決不得上訴。
中　　　華　　　民　　　國　　　九十一　　年　　　十　　　月　　廿五　　日
                                            　　　法院書記官　王宜玲
